臺灣高等法院刑事裁定
111年度毒抗字第496號
抗  告  人
即  被  告  莊宏潤





上列抗告人即被告因聲請觀察勒戒案件，不服中華民國111年3月
31日臺灣新北地方法院111年度毒聲字第316號裁定（聲請案號：
臺灣新北地方檢察署111年度聲觀字第243號），提起抗告，本院
裁定如下： 
    主  文
抗告駁回。
    理  由
一、原裁定意旨略以：抗告人即被告莊宏潤基於施用第二級毒品
    犯意，於110年10月19日0時20分許為警採尿前回溯96小時內
    某時，在不詳處所，施用第二級毒品甲基安非他命一次等情
    ，雖據被告否認，然被告尿液經送檢驗後，檢出安非他命類
    陽性反應，抗告人施用第二級毒品之犯行堪予認定。又抗告
    人未曾因施用毒品案件經觀察、勒戒或強制戒治，爰依檢察
    官之聲請，裁定抗告人令入勒戒處所觀察、勒戒，其期間不
    得逾2月等語。
二、抗告意旨略以：檢察官之聲請書均未載明其選擇「緩起訴戒
    癮治療」抑或「聲請法院裁准觀察勒戒」之審酌理由，或有
    裁量怠惰。況抗告人僅係一時好奇施用毒品，為初犯，且未
    成癮，並已深自悔悟，必認真配合治療，請撤銷原裁定云云
    。
三、按犯毒品危害防制條例第10條之罪者，檢察官應聲請法院裁
    定，令被告入勒戒處所觀察、勒戒，其期間不得逾2月；第2
    0條第1項及第23條第2項之程序，於檢察官先依刑事訴訟法
    第253條之1第1項、第253條之2第1項第4款至第6款或第8款
    規定，為附條件之緩起訴處分時，不適用之，毒品危害防制
    條例第20條第1項、修正後之第24條第1項分別定有明文。又
    行政院依毒品危害防制條例第24條第3項授權訂定之「毒品
    戒癮治療實施辦法及完成治療認定標準」第2條，規定戒癮
    治療之實施對象，為施用第一級及第二級毒品者；被告有下
    列情事之一時，不適合為附命完成戒癮治療之緩起訴處分。
    但無礙其完成戒癮治療之期程者，不在此限：一、緩起訴處
    分前，因故意犯他罪，經檢察官提起公訴或判決有罪確定。
    二、緩起訴處分前，另案撤銷假釋，等待入監服刑。三、緩
    起訴處分前，另案羈押或執行有期徒刑。上開戒癮治療實施
    辦法即可作為裁量判斷之輔佐標準。是立法者既賦予檢察官
    選擇上述雙軌制度之權限，則檢察官之職權行使，法院原則
    上應予尊重，僅就檢察官之判斷有違背法令、事實認定有誤
    或其他裁量重大明顯瑕疵等事項，予以有限之低密度審查（
    本院107年法律座談會第22號審查意見及106年法律座談會第
    37號審查意見參照）。另毒品危害防制條例所規定之觀察、
    勒戒處分，其立法意旨在幫助施用毒品者戒除毒癮，該處分
    之性質非為懲戒行為人，而係為消滅行為人再次施用毒品之
    危險性，目的在戒除行為人施用毒品之身癮及心癮措施；觀
    察、勒戒係導入一療程觀念，針對行為人將來之危險所為預
    防、矯治措施之保安處分，以達教化與治療之目的，可謂刑
    罰之補充制度，從而毒品危害防制條例本身所規定之觀察、
    勒戒及強制戒治等保安處分，雖兼具自由刑之性質，卻有刑
    罰不可替代之教化治療作用，且觀察、勒戒既屬用以矯治、
    預防行為人反社會性格，而具社會保安功能之保安處分，當
    無因行為人之個人或家庭因素而免予執行之理，是毒品危害
    防制條例規定之觀察、勒戒處分係屬強行規定，倘有施用毒
    品之行為，除檢察官審酌個案情形，依同條例第24條第1項
    為附命完成戒癮治療之緩起訴處分，可排除適用外，凡經檢
    察官聲請，法院原則上應予尊重，僅得依法裁定令入勒戒處
    所觀察、勒戒，以查其是否仍有施用毒品傾向，並據以斷定
    幫助行為人徹底戒毒之方法，法院尚無自由斟酌以其他方式
    替代之權，且戒癮治療係基於防制毒品危害之刑事政策，及
    毒品危害防制條例第24條鑑於對若干施用毒品者，若僅施以
    徒刑不足以斷絕毒癮之規範本旨，使檢察機關與衛生主管機
    關合作，由檢察官審酌個案情形，援引毒品危害防制條例第
    24條，改以緩起訴處分方式轉介毒品施用者前往醫療院所治
    療，惟是否給予被告為附命完成戒癮之緩起訴處分，屬檢察
    官依法行使之裁量職權。
四、經查：
　㈠抗告人即被告莊宏潤於110年10月19日0時20分許許，為警採
    得尿液檢體（編號：149417號），經送台灣尖端先進生技醫
    藥股份有限公司遞以酵素免疫分析法（EIA）初步檢驗及以
    氣相層析質譜儀法（GC/MS）確認檢驗結果，呈安非他命、
    甲基安非他命、愷他命陽性反應，有該公司110年11月2日濫
    用藥物檢驗報告（尿液檢體編號：149417）、勘察採證同意
    書、臺北市政府警察局偵辦毒品案件尿液檢體委驗單可查，是
    可認抗告人於採尿時間回溯96小時內，確有施用第二級毒品
    犯行。又抗告人未曾因施用毒品案件，經觀察、勒戒或強制
    戒治，有本院被告前案紀錄表可參，原審依毒品危害防制條
    例第20條第1項及觀察勒戒處分執行條例第3條第1項之規定
    ，裁定抗告人令入勒戒處所觀察、勒戒，期間不得逾2月，
    於法尚無不合。
　㈡抗告意旨固以前揭情詞指摘原審裁定不當云云，惟查：
　⒈檢察官聲請書已載明「被告經否認施用毒品犯行，難認其符
    合進行戒癮治療之要件」，則抗告意旨指摘檢察官未載明裁量
    理由云云，與實情不符，並非可採。
　⒉又抗告人於檢察官為本案觀察、勒戒之聲請時，已因另涉妨
    害自由等罪嫌，經臺灣基隆地方檢察署檢察官以109年度偵
    字第5236號提起公訴，有本院被告前案紀錄表可憑。則檢察
    官以抗告人確有毒品戒癮治療實施辦法及完成治療認定標準
    第2條第2項第1款「檢察官為附命完成戒癮治療之緩起訴處
    分前，被告故意犯他罪，經檢察官提起公訴或判決有罪確定
    」之事由，經斟酌抗告人不適合為附命完成戒癮治療之緩起
    訴處分之情況後，為達戒癮治療之目的，聲請法院裁定觀察
    、勒戒，而不為緩起訴處分及到指定醫療醫院為替代療法之
    諭知，於法無違。是抗告意旨指摘檢察官裁量怠惰云云，亦
    非可採。況抗告人因違反毒品危害防制條例案件，經臺灣新
    北地方法院以107年度訴字第55號判處有期徒刑1年10月，緩
    刑4年，緩刑期間內付保護管束，並經本院駁回上訴而確定
    ，然抗告人於緩刑付保護管束期間（108年4月17日至112年4
    月16日）內，未於緩刑付保護管束期間內服從檢察官及執行
    保護管束者之命令，亦未就其身體健康、生活情況及工作環
    境等，每月至少向執行保護管束者報告。且前開妨害自由案
    件，亦經臺灣基隆地方法院於111年3月17日以109年度訴字
    第773號判處有期徒刑3月。臺灣新北地方法院因認抗告人未
    服從執行保護管束者之命令情節重大，有執行刑罰之必要，
    而以111年度撤緩字第53號裁定撤銷抗告人前受緩刑宣告，
    經本院於111年4月20日以111年度抗字第563號駁回抗告而確
    定，有上開各該裁定可查，亦徵抗告人確有不適合為附命完
    成戒癮治療之緩起訴處分之情況。至抗告意旨另主張抗告人
    已深自悔悟，必配合治療等情，縱然非虛，亦與其施用毒品
    犯行無涉，不得解免抗告人依法應受之觀察、勒戒處分。
五、綜上所述，原審法院依檢察官之聲請，裁定抗告人令入勒戒
    處所觀察、勒戒，其期間不得逾2月，經核於法有據。抗告
    意旨徒以前詞指摘原裁定不當，為無理由，應予駁回。
六、應依刑事訴訟法第412條，裁定如主文。 　 
中　　華　　民　　國　　111 　年　　5 　　月　　31　　日
　　　　　　　　　刑事第八庭  審判長法　官  陳世宗
　　　　　　　　　　　　　　　　　  法　官  呂寧莉
　　　　　　　　　　　　　　　　　  法　官  林呈樵
以上正本證明與原本無異。
不得再抗告。
                                    書記官  謝雪紅
中　　華　　民　　國　　111 　年　　5 　　月　　31　　日